

## Modularity en Redes

La **modularidad** es una medida de la estructura de una red que evalúa la fortaleza de la división de la red en módulos o comunidades. Un módulo es un conjunto de nodos que están más densamente conectados entre sí en comparación con otros nodos de la red. La modularidad es útil para identificar comunidades o agrupamientos dentro de la red.

La modularidad se calcula comparando la densidad de conexiones dentro de los módulos con la que se esperaría en una red aleatoria con la misma distribución de grados.

### Definición Matemática

La modularidad, \( Q \), de una partición en módulos se calcula usando la siguiente ecuación:

$$
Q = \frac{1}{2m} \sum_{i,j} \left( A_{ij} - \frac{k_i k_j}{2m} \right) \delta(c_i, c_j)
$$

donde:
- $m$ es el número total de aristas en la red.
- $A_{ij}$ es el valor en la posición $(i, j)$ de la matriz de adyacencia, donde $A_{ij} = 1$ si hay una arista entre los nodos $i$ y $j$, y $0$ en caso contrario.
- $k_i$ y $k_j$ son los grados de los nodos $i$ y $j$, respectivamente.
- $\delta(c_i, c_j)$ es la función delta de Kronecker, que es 1 si $c_i = c_j$ (es decir, los nodos $i$ y $j$ están en el mismo módulo) y 0 en caso contrario.

La modularidad $Q$ varía entre -1 y 1, donde valores cercanos a 1 indican una alta modularidad, es decir, una red con comunidades bien definidas. Valores cercanos a 0 o negativos indican una estructura comunitaria poco definida o inexistente.

Aquí tienes la sección revisada con dos ejemplos utilizando `sample_islands`, que ilustran redes con modularidad alta y baja. Esta función crea redes con distintas "islas" o comunidades y nos permite ajustar el número de nodos y el nivel de conectividad entre comunidades para observar el efecto en la modularidad.

---

## Modularidad en Redes y su Cálculo en `igraph`

La modularidad en redes se refiere a la tendencia de los nodos a agruparse en comunidades o módulos. Este concepto es fundamental en el análisis de redes complejas, ya que una modularidad alta indica que la red tiene comunidades bien definidas, donde las conexiones dentro de cada comunidad son densas y las conexiones entre comunidades son escasas. En biología, esta estructura modular es común en redes como las de interacción proteica y rutas metabólicas.

### Ecuación de la Modularidad

La modularidad de una partición de la red en comunidades se calcula mediante la fórmula:

\[
Q = \frac{1}{2m} \sum_{i,j} \left[ A_{ij} - \frac{k_i k_j}{2m} \right] \delta(c_i, c_j)
\]

donde:
- \( A_{ij} \) es la matriz de adyacencia de la red (1 si hay una conexión entre \(i\) y \(j\), 0 en caso contrario),
- \( k_i \) y \( k_j \) son los grados de los nodos \(i\) y \(j\),
- \( m \) es el número total de enlaces en la red,
- \( \delta(c_i, c_j) \) es una función que es 1 si los nodos \(i\) y \(j\) están en la misma comunidad y 0 en caso contrario.

Esta ecuación permite calcular un valor de modularidad \( Q \) para evaluar qué tan bien definida está la estructura modular de una red.

### Ejemplos de Redes con Alta y Baja Modularidad usando `sample_islands`

#### Ejemplo 1: Red con Alta Modularidad

En este ejemplo, crearemos una red con varias comunidades bien definidas, donde los nodos dentro de cada comunidad están fuertemente conectados entre sí, pero las conexiones entre comunidades son escasas. Esto genera una alta modularidad.

```{r}
# Cargar el paquete igraph
library(igraph)

# Crear una red con alta modularidad usando sample_islands
set.seed(3)
g_high_modularity <- sample_islands(islands.n=4, islands.size=10, islands.pin=0.8, n.inter=3)

# Detectar comunidades usando el algoritmo de Louvain
community_high <- cluster_louvain(g_high_modularity)

# Calcular la modularidad
modularity_high <- modularity(community_high)
cat("Modularidad de la red con alta modularidad:", modularity_high, "\n")

# Visualizar la red y las comunidades
V(g_high_modularity)$color <- membership(community_high)
plot(g_high_modularity, vertex.color = V(g_high_modularity)$color, main = "Red con Alta Modularidad")
```

En este caso, la modularidad es alta, lo cual indica que la red presenta comunidades bien definidas, con muchos enlaces dentro de cada comunidad y pocos entre ellas. Este tipo de estructura es común en redes biológicas robustas, como las de interacción proteica en células especializadas.

#### Ejemplo 2: Red con Baja Modularidad

A continuación, crearemos una red con menor modularidad, utilizando `sample_islands` con menos comunidades y mayor conectividad entre ellas. Esto reduce la modularidad, pues los nodos están más distribuidos y menos agrupados en módulos.

```{r}
# Crear una red con baja modularidad usando sample_islands
set.seed(4)
g_low_modularity <- sample_islands(islands.n=4, islands.size=10, islands.pin=0.3, n.inter=5)

# Detectar comunidades usando el algoritmo de Louvain
community_low <- cluster_louvain(g_low_modularity)

# Calcular la modularidad
modularity_low <- modularity(community_low)
cat("Modularidad de la red con baja modularidad:", modularity_low, "\n")

# Visualizar la red y las comunidades
V(g_low_modularity)$color <- membership(community_low)
plot(g_low_modularity, vertex.color = V(g_low_modularity)$color, main = "Red con Baja Modularidad")
```

En esta red, la modularidad es más baja debido a la mayor conectividad entre las comunidades, lo cual dificulta identificar módulos bien definidos. Redes de este tipo pueden aparecer en sistemas biológicos menos especializados o en procesos donde existe una integración funcional alta entre diferentes módulos, como en algunas redes metabólicas.

### Interpretación en Biología

La modularidad alta en redes biológicas es indicativa de una especialización funcional, donde cada módulo o comunidad realiza una función específica. Por otro lado, redes con baja modularidad pueden sugerir funciones integradas y sistemas menos especializados. En biología de sistemas, analizar la modularidad ayuda a descubrir módulos funcionales y a entender la organización jerárquica de los sistemas biológicos.

### Descripción del Código

- **Detección de Comunidades**: Utilizamos `cluster_louvain` para detectar comunidades en la red. Este algoritmo es eficiente para maximizar la modularidad y encontrar módulos bien definidos.
- **Cálculo de Modularidad**: Con `modularity(community)`, calculamos la modularidad de la partición de la red en comunidades. Esto nos da una medida de la calidad de la estructura de la red en términos de módulos.
- **Visualización de Comunidades**: Coloreamos los nodos de acuerdo con la comunidad a la que pertenecen usando `membership(community)` para facilitar la visualización de las divisiones de la red.

---

### Interpretación de Modularidad

Un valor alto de modularidad sugiere que la red tiene una estructura de comunidad fuerte, con nodos más densamente conectados dentro de los módulos y menos conectados con nodos de otros módulos. La modularidad es especialmente útil en biología para identificar grupos funcionales de proteínas en redes de interacción o redes de coexpresión genética, donde los módulos pueden representar rutas o complejos funcionales.

## Modularidad en Redes Biológicas y su Aplicación en Biología de Sistemas

En biología, la modularidad es fundamental para analizar la organización de redes complejas, como redes de interacción proteica, redes de regulación genética y redes metabólicas. En estas redes, la modularidad ayuda a identificar **complejos de proteínas**, **rutas metabólicas**, y **módulos funcionales** que son esenciales para procesos celulares específicos. Estos módulos reflejan funciones biológicas que están integradas y muchas veces aisladas en cuanto a su función dentro de la célula, haciendo de la modularidad una herramienta poderosa para descubrir nuevas relaciones biológicas y entender la robustez de los sistemas.

### Ejemplo 1: Red de Interacción Proteica

En una red de interacción proteica, los nodos representan proteínas y las aristas representan interacciones físicas entre ellas. Las proteínas suelen agruparse en **complejos** que funcionan conjuntamente en procesos celulares específicos. Al analizar la modularidad de esta red, se pueden identificar módulos que representan estos complejos proteicos.

**Código en `igraph` para analizar una red de interacción proteica simulada:**

```{r}
# Crear una red simulada con estructura modular, representando interacción proteica
set.seed(1)
g_protein <- sample_pa(50, m = 3, directed = FALSE)

# Detectar comunidades en la red de interacción proteica usando el algoritmo de Louvain
community_protein <- cluster_louvain(g_protein)

# Calcular la modularidad de la partición
modularity_protein <- modularity(community_protein)
cat("Modularidad de la red de interacción proteica:", modularity_protein, "\n")

# Visualizar la red y las comunidades
V(g_protein)$color <- membership(community_protein)
plot(g_protein, vertex.color = V(g_protein)$color, main = "Red de Interacción Proteica con Comunidades")
```

En este ejemplo, cada módulo (comunidad) detectado podría corresponder a un complejo proteico. La modularidad cuantifica la efectividad de esta división y sugiere una estructura comunitaria bien definida si el valor es alto, lo cual es común en redes biológicas debido a la especialización de funciones.

### Ejemplo 2: Red Metabólica

En una red metabólica, los nodos representan metabolitos y las aristas representan reacciones bioquímicas que convierten un metabolito en otro. La modularidad en este contexto puede ayudar a identificar **rutas metabólicas** o subconjuntos de metabolitos y reacciones que forman un proceso metabólico completo, como la glucólisis o el ciclo del ácido cítrico.

**Código en `igraph` para analizar una red metabólica simulada:**

```{r}
# Crear una red metabólica simulada con estructura modular
set.seed(2)
g_metabolic <- sample_smallworld(1, 50, 4, 0.05)

# Detectar comunidades en la red metabólica usando el algoritmo de Louvain
community_metabolic <- cluster_louvain(g_metabolic)

# Calcular la modularidad de la partición
modularity_metabolic <- modularity(community_metabolic)
cat("Modularidad de la red metabólica:", modularity_metabolic, "\n")

# Visualizar la red y las comunidades
V(g_metabolic)$color <- membership(community_metabolic)
plot(g_metabolic, vertex.color = V(g_metabolic)$color, main = "Red Metabólica con Comunidades")
```

En este ejemplo, las comunidades o módulos identificados por la modularidad pueden representar rutas metabólicas en las cuales los metabolitos y reacciones están funcionalmente conectados. Esto permite el análisis de las interacciones metabólicas y cómo se organizan en la red celular.

### Interpretación en Biología de Sistemas

La modularidad es particularmente relevante en **biología de sistemas** para modelar la organización funcional de las redes biológicas y su robustez. Las redes altamente modulares tienden a ser **más robustas** frente a perturbaciones, ya que los módulos actúan de manera relativamente independiente. Por ejemplo:
- En redes de **interacción genética**, los módulos pueden representar genes que participan en rutas reguladoras específicas.
- En redes de **señalización celular**, la modularidad permite identificar cascadas de señalización, lo que ayuda a comprender cómo las células responden a estímulos externos de manera organizada.

La modularidad, al permitir identificar estas estructuras funcionales dentro de la red, ayuda a los investigadores a proponer nuevas hipótesis sobre el funcionamiento de los sistemas biológicos y la evolución de su organización.

# Exercicio

Exploración de la conectividad: ER vs. Scale-Free con mismo tamaño

Crea dos redes con aproximadamente el mismo número de nodos y aristas: una red aleatoria Erdős–Rényi y otra scale-free.
Elimina nodos aleatoriamente de cada red y observa cómo cambia la conectividad. Reflexiona sobre cuál es más robusta frente a mutaciones o fallos de proteínas en un sistema biológico y por qué.
